ACORDAO-COMPLETO-2469813

ACÓRDÃO 6858/2021 ATA 13/2021 - SEGUNDA CÂMARA

VISTOS, relatados e discutidos estes embargos de declaração opostos pela Caixa Econômica Federal contra o Acórdão 3681/2021-TCU-Segunda Câmara, proferido nos autos deste processo em que foram apreciados atos de admissão de pessoal emitidos pela empresa pública ora recorrente em benefício dos Srs. Antonio Welton da Silva Santos e Leandro Martins Hermes e da Sra. Ligia Paula Marinho Pinto Honorio.
ACORDAM os Ministros do Tribunal de Contas da União, reunidos em sessão da 2ª Câmara, ante as razões expostas pelo Relator, em:
9.1. com fundamento nos arts. 32, inciso II, e 34 da Lei 8.443/1992, conhecer dos presentes embargos de declaração, para, no mérito, negar-lhes provimento; e
9.2. dar ciência desta Deliberação à embargante e aos seus representantes legais, nos termos do art. 179, § 7º, do Regimento Interno/TCU.

Embargos de Declaração opostos contra o Acórdão 3.681/2021  2ª Câmara, proferido nos autos que apreciou atos de admissão de pessoal emitidos pela empresa pública embargante.

Segunda Câmara

Caixa Econômica Federal.

3. Embargante: Caixa Econômica Federal (00.360.305/0001-04).

13.1. Ministros presentes: Bruno Dantas (Presidente), Augusto Nardes, Aroldo Cedraz e Raimundo Carreiro.
13.2. Ministros-Substitutos presentes: Marcos Bemquerer Costa (Relator) e André Luís de Carvalho.

MARCOS BEMQUERER

Ministro-Substituto Marcos Bemquerer Costa.

Trata-se dos embargos de declaração opostos pela Caixa Econômica Federal (Caixa) contra o Acórdão 3681/2021-TCU-Segunda Câmara, proferido nos autos deste processo em que foram apreciados atos de admissão de pessoal emitidos pela empresa pública ora recorrente em benefício dos Srs. Antonio Welton da Silva Santos e Leandro Martins Hermes e da Sra. Ligia Paula Marinho Pinto Honorio.
2.	Na sessão ordinária do dia 9/3/2021, esta Câmara decidiu considerar ilegais as admissões, com negativa de registro aos correspondentes atos, e determinou à Caixa que acompanhasse os desdobramentos da Ação Civil Pública 0000059-10.2016.5.10.0006, adotando as medidas pertinentes em caso de desconstituição da sentença (peça 10) .
3.	Irresignada com essa deliberação, a embargante sustenta haver contradições e omissões no Acórdão precitado (peça 17) .
	É o Relatório.

Andre Luiz Viviani de Abreu, OAB/RJ 116.896; Leonardo Faustino Lima, OAB/DF 53.806; e André Yokomizo Aceiro, OAB/DF 17.753 e OAB/SP 175.337.

Não atuou.

EMBARGOS DE DECLARAÇÃO. ADMISSÃO DE PESSOAL DEFERIDA COM BASE EM DECISÃO JUDICIAL. ILEGALIDADE E NEGATIVA DE REGISTRO AOS ATOS EM FACE DA EXTRAPOLAÇÃO DO PRAZO IMPRORROGÁVEL DE VALIDADE DO CONCURSO PÚBLICO. DETERMINAÇÃO À EMPRESA PÚBLICA CONTRATANTE PARA ACOMPANHAR OS DESDOBRAMENTOS DO PROCESSO JUDICIAL. ARGUIÇÃO DE SUPOSTAS OMISSÕES E CONTRADIÇÕES NO JULGADO. RAZÕES RECURSAIS INSUFICIENTES PARA ALTERAR O ACÓRDÃO ATACADO. REDISCUSSÃO DE MÉRITO DE QUESTÕES ASSENTADAS POR ESTA CORTE. INADEQUABILIDADE DA VIA RECURSAL ELEITA. CONHECIMENTO DOS DECLARATÓRIOS. NÃO PROVIMENTO.

ATOS DE ADMISSÃO (ADS)

não atuou.

Trata-se dos embargos de declaração opostos pela Caixa Econômica Federal (Caixa) contra o Acórdão 3681/2021-TCU-Segunda Câmara, proferido neste processo em que foram apreciados atos de admissão de pessoal emitidos pela empresa pública ora recorrente em benefício dos Srs. Antonio Welton da Silva Santos e Leandro Martins Hermes e da Sra. Ligia Paula Marinho Pinto Honorio.
2.	Na análise de mérito do processo, constatou-se que todas as admissões decorreram de concurso público cujo prazo de validade estava expirado, porém tiveram amparo em decisão judicial havida nos autos da Ação Civil Pública (ACP) 0000059-10.2016.5.10.0006, em curso na 6ª Vara do Trabalho de Brasília/DF, que prorrogou a validade do referido certame público até o trânsito em julgado daquela decisão. 
3.	Por conseguinte, a 2ª Câmara acolheu a interpretação que sugeri ao Colegiado de considerar ilegais as admissões expedidas em favor dos interessados acima indicados, negando registro aos correspondentes atos, bem como determinou à Caixa que: a) acompanhasse os desdobramentos da Ação Civil Pública 0000059-10.2016.5.10.0006, adotando as medidas pertinentes em caso de desconstituição do julgado; e b) desse ciência aos beneficiários do Acórdão 3681/2021-TCU-Segunda Câmara, encaminhando a este Tribunal comprovantes das aludidas ciências (peça 10) .
4.	 Irresignada, a Caixa opôs embargos de declaração em que alega contradições e omissões no decisum (peça 17) .
II
5.	Acerca da admissibilidade do recurso, tendo em vista que foram invocados os vícios precitados na decisão atacada e igualmente foram preenchidos os demais requisitos estabelecidos no art. 34, § 1º, da Lei 8.443/1992, entendo que os aclaratórios devem ser conhecidos.
6.	A respeito do mérito recursal, a embargante aduz que há contradição no Acórdão 3681/2021-TCU-Segunda Câmara ao "fundar a ilegalidade na contratação extemporânea e, simultaneamente, reconhecer a existência de decisão vigente em ação civil pública (ACP) que estende o prazo de validade dos concursos". Afirmou ainda a empresa pública que observou estritamente a decisão judicial e que "concluir pela ilegalidade dos atos da Caixa é concluir pela ilegalidade da decisão judicial."
7.	Sob o pálio da omissão, destaca que "se a Caixa está impedida de realizar novos concursos desde 2016, porquanto vigentes os de 2014 por força da decisão judicial, e possui necessidade de contratar, não atenderia ao princípio da razoabilidade que simplesmente não pudesse fazê-lo ou, ainda, que as contratações decorrentes da referida decisão fossem tidas por precárias, principalmente quando presente a necessidade administrativa de reposição, ainda que parcial, do corpo de empregados do quadro permanente desta Empresa Pública".
8.	Ao fim de seu arrazoado, a embargante requer a esta Corte que se manifeste acerca da: a) legalidade dos atos praticados sob a égide de decisão judicial; b) "impossibilidade de realização de novos concursos [pela Caixa] enquanto vigente a decisão judicial que prorrogou aqueles regidos pelos Editais 001/2014-NM e 001/2014-NS"; e c) "satisfatividade do cumprimento da decisão judicial e, consequentemente, a não precariedade dos atos nela fundados".
III
9.	Segundo a embargante, a suposta contradição no julgado estaria no fato de o Tribunal entender "a ilegalidade na contratação extemporânea e, simultaneamente, reconhecer a existência de decisão vigente em ação civil pública que estende o prazo de validade dos concursos".
10.	A alegada contradição não se sustenta, porquanto vigora no ordenamento jurídico do país o princípio da independência das instâncias e porque esta Casa de Contas exerceu sua competência constitucional e legal, consoante passo a explicar.
11.	O aludido princípio, em síntese, permite ao TCU que desempenhe a sua jurisdição de contas juntamente com as demais instâncias civil, penal, administrativa e trabalhista, sem interferência nos correspondentes julgados, ressalvadas as hipóteses de absolvição criminal por inexistência de fato ou negativa de autoria (art. 935 do Código Civil) . No caso específico destes autos, a precitada tese da independência confere ao Tribunal a prerrogativa de apreciar a legalidade de atos de admissão para fins de registro, mesmo nas hipóteses em que as questões referentes às contratações decorrentes de concurso público com prazo expirado estejam sendo sindicadas em processo judicial.
12.	Essa interpretação tem assento no plexo de competências constitucionais e legais atribuídas ao Tribunal pelo art. 71, inciso III, da Carta da República e pelos arts. 1º, inciso V, e 39, inciso I, da Lei 8.443/1992, que autorizam esta Corte a verificar a conformidade legal das admissões deferidas pela Caixa, para, somente após, determinar o registro dos respectivos atos, em vista da autonomia do Tribunal e de sua jurisdição sobre esse tema, todas outorgadas pela Constituição Federal, nos termos do mencionado art. 71.
13.	Em consequência, por não haver qualquer óbice que impeça o TCU de exercer a sua função de controle externo sobre os atos de pessoal, a pendência de discussão no Poder Judiciário acerca das admissões em questão não interdita o prosseguimento do presente processo (efeito da independência das instâncias) .  
14.	O único impedimento do Tribunal, diante do contexto judicial que permeia os autos, seria de ordenar o desfazimento dos vínculos contratuais decorrentes de admissões realizadas após a validade do concurso, o que não ocorreu, pois esta Corte determinou à Caixa que acompanhasse o desfecho da Ação Civil Pública 0000059-10.2016.5.10.0006 na Justiça Trabalhista e que posteriormente adotasse as medidas pertinentes em caso de desconstituição da decisão.
15.	Com esse encaminhamento conferido aos autos pelo Acórdão 3681/2021-TCU-Segunda Câmara, o Tribunal: a) decidiu de forma aderente ao princípio da independência das instâncias; b) foi deferente à decisão havida na ACP precitada ao não determinar o rompimento dos contratos laborais, ante a pendência de questão judicial a ser solucionada naquela Corte Trabalhista; e c) preservou sua competência (constitucional e legal) de apreciar os atos, haja vista que pode considerar ilegais admissões realizadas fora dos limites temporais de validade dos concursos públicos. 
16.	Deve-se deixar bem vincado que a possibilidade de o TCU negar registro a atos de pessoal (admissões e concessões de aposentadorias, reformas e pensões) , na hipótese de existência de decisão judicial, não é tese novidadeira nem disputada nesta Corte de Contas e tampouco no Supremo Tribunal Federal (STF) . Quanto ao STF, reproduzo trecho do voto do min. Maurício Corrêa que impulsionou o Mandado de Segurança 23.665-DF (julg. 5/6/2002) , aprovado à unanimidade pelo Plenário daquela Corte Maior: 
" (...) o Tribunal de Contas pode negar o registro de atos de aposentadoria, ainda quando objeto de decisões originárias de juízes ou tribunais, salvo aquelas em que for parte e que tenham como finalidade específica o registro respectivo. Esse aspecto da questão não passou despercebido no julgamento do MS 22. 009, Néri da Silveira, DJ de 14.09.01, verbis:
'18. Não se pode perder de vista que uma coisa é o controle jurisdicional do ato concessivo de aposentadoria pela autoridade administrativa e outra, completamente diversa, a apreciação do Tribunal de Contas da União, para fins de registro, da legalidade do ato concessivo de aposentadoria.'"
17.	Com a mesma exegese, cito os mandamus 33.600 (julg. 22/4/2017) e 33.603 (julg. 1º/7/2015) , ambos da relatoria do min. Dias Toffoli.
18.	Nesta Casa de Contas, repisa-se, o entendimento é remansoso, conforme os excertos de julgados que se seguem, colhidos com auxílio da ferramenta de pesquisa do Tribunal (jurisprudência selecionada) :
Acórdão 1804/2020-TCU-Primeira Câmara (rel. min. Benjamin Zymler) 
"Compete ao TCU apreciar, para fins de registro, ato de admissão emitido em estrito cumprimento a decisão judicial, hipótese em que o Tribunal deve examinar o teor da decisão para verificar se ela está adequada ou não ao seu entendimento. Caso o TCU considere o ato ilegal, negar-lhe-á registro, sem, contudo, expedir determinação ao órgão ou à entidade jurisdicionada, haja vista que a admissão se encontra amparada por decisão do Poder Judiciário."
Acórdão 12463/2020-TCU-Primeira Câmara (rel. min. subst. André de Carvalho) 
"A existência de decisão judicial transitada em julgado assegurando a manutenção de pagamento considerado ilegal pelo TCU impede a expedição de determinação em sentido contrário. Subsiste, entretanto, a prerrogativa do Tribunal de apreciação do respectivo ato sujeito a registro, conforme seu juízo, no exercício de sua jurisdição administrativa, de forma independente das demais instâncias."
Acórdão 3547/2015-TCU-Segunda Câmara (rel. min. Raimundo Carreiro) 
"A proteção à coisa julgada não afasta do TCU a competência para negar registro aos atos que considere irregulares, sendo determinante apenas para a não interrupção dos pagamentos assegurados na decisão judicial." 
Acórdão 452/2006-TCU-Primeira Câmara (rel. min. subst. Augusto Sherman) 
"O TCU pode considerar ilegais e negar registro a atos concessórios que entender irregulares, ainda que estejam assegurados por decisão judicial.  (...) "
Acórdão 1106/2020-TCU-Plenário (rel. min. Ana Arraes, rev. Min. Benjamin Zymler) 
"A expiração do prazo de validade de concurso público constitui óbice intransponível ao registro pelo TCU de atos de admissão efetuados posteriormente a essa data, devendo, no entanto, ser assegurada a produção dos efeitos das admissões enquanto subsistir decisão judicial favorável aos interessados."
19.	Percebe-se que não há qualquer contradição a ser sanada na deliberação recorrida e que o decisum atacado foi proferido em aderência à Constituição Federal, à Lei 8.443/1992 e à jurisprudência do STF e do TCU.  
20.	Ainda acerca da suposta contradição (v. item 6 acima) , aduziu a empresa pública que observou estritamente a decisão judicial e que "concluir pela ilegalidade dos atos da Caixa é concluir pela ilegalidade da decisão judicial." 
21.	Ressalto que, em momento algum na decisão atacada, houve censura desta Corte à atuação dos gestores da Caixa e igualmente não foi dirigido à ora recorrente qualquer comando que fosse de encontro à ordem judicial, que deve ser observada enquanto subsistente. Quanto à interpretação da embargante de que "concluir pela ilegalidade dos atos da Caixa é concluir pela ilegalidade da decisão judicial", a toda evidência, também não deve prosperar, porquanto o Tribunal se limitou a apreciar a conformidade dos atos ao ordenamento jurídico, entendendo que a admissão de pessoal, quando já extrapolado o prazo de validade do concurso público, foi ilegal, com base em sua atribuição constitucional e na independência das instâncias, nos termos explicados à saciedade acima. 
22.	Frise-se bem que o objetivo da análise dos atos admissionais é apurar a regularidade do ingresso de pessoal no serviço público, especialmente para verificar o cumprimento de regras constitucionais, a exemplo do disposto no art. 37, incisos I e II, e § 2º, que cuidam do tema concurso público.
IV
23.	A outra vergasta dirigida contra a decisão atacada, rememora-se, refere-se à suposta omissão, em que a embargante traz ao Tribunal a seguinte redarguição: "se a Caixa está impedida de realizar novos concursos desde 2016, porquanto vigentes os de 2014 por força da decisão judicial, e possui necessidade de contratar, não atenderia ao princípio da razoabilidade que simplesmente não pudesse fazê-lo ou, ainda, que as contratações decorrentes da referida decisão fossem tidas por precárias, principalmente quando presente a necessidade administrativa de reposição, ainda que parcial, do corpo de empregados do quadro permanente desta Empresa Pública". Em complemento, requer a esta Corte que se pronuncie sobre a "impossibilidade de realização de novos concursos [pela Caixa] enquanto vigente a decisão judicial que prorrogou aqueles regidos pelos Editais 001/2014-NM e 001/2014-NS" e a "satisfatividade do cumprimento da decisão judicial e, consequentemente, a não precariedade dos atos nela fundados." 
24.	Destaco que eventuais impedimentos da Caixa de efetuar novos concursos públicos, bem como possíveis efeitos jurídicos e fáticos da decisão judicial proferida nos autos da ACP de referência na contratação de seus empregados, além de não obstarem a atuação constitucional desta Corte de Contas na apreciação da legalidade dos atos admissionais, devem ser tratados no âmbito judicial em que se produzirá a decisão final a respeito da matéria, que deverá ser acolhida pela administração da empresa pública ou, caso dela discorde e julgue conveniente e oportuno, poderá exercer o seu direito de irresignação e devolver o tema ao Poder Judiciário para nova apreciação de mérito, mediante a interposição dos recursos que forem pertinentes ao caso.
25.	Ademais, na estrita hipótese de exame da legalidade das admissões em questão, não vislumbro qualquer ofensa ao princípio da razoabilidade, pois o Tribunal utilizou sua prerrogativa de apreciar atos sujeitos a registro, conforme o ordenamento jurídico, e ainda preservou sua competência no exercício de sua jurisdição administrativa, de forma independente da instância judicial. 
V
26.	Pelo exposto acima, percebe-se que as alegadas contradições e omissões não se sustentam, porque são inexistentes. 
27.	De mais a mais, depreende-se que o objetivo da Caixa ao manejar os presentes embargos é revolver o mérito do Acórdão 3681/2021-TCU-Segunda Câmara. 
28.	Registro o desacerto da via recursal eleita pela recorrente para manifestar seu descontentamento contra a deliberação vergastada, haja vista que os declaratórios não se prestam à alteração do mérito das decisões atacadas, pois têm a finalidade de corrigir os defeitos no acórdão, nos termos do que dispõe o art. 34, caput, da Lei 8.443/1992.
29. 	No caso dos autos, a defendente procura fazer valer seu desiderato na via estreita dos embargos de declaração, buscando rediscutir matéria já assentada por este Colegiado à luz do que seria mais favorável ao seu interesse. Tal desígnio não deve ocorrer por meio da espécie recursal dos aclaratórios para a pretensão de reformar o acórdão combatido.
30. 	Nessa linha tem sido a jurisprudência deste Tribunal (v. g.: Acórdãos 2.635/2015, rel. min. Bruno Dantas, e 291/2015, rel. min. Walton Alencar Rodrigues, ambos do Plenário) , bem como do Supremo Tribunal Federal (v. g.: RE 327376/PR, DJ 12/06/2002, AI 423108 AgR-ED/DF, DJ 18/02/2005; AI 455611 AgR-ED/RS, DJ 18/02/2005; AI 488470 AgR-ED/RS, DJ 18/02/2005) . A exemplo, reproduzo trecho de decisão monocrática exarada pelo Ministro Carlos Velloso no RE 327376/DF:
"Não cabe, por outro lado, em sede de embargos de declaração, rediscutir a matéria decidida, para modificar o julgado em sua essência ou substância (...) . Inviável, portanto, o RE, nego-lhe seguimento."
31.	Dessa forma, não há guarida no meio processual escolhido pela defendente para revisitar o mérito de questões já examinadas pelo Tribunal, cabendo à irresignada com o teor da deliberação emitida interpor os recursos adequados para provocar a reapreciação da matéria por esta Casa de Contas. 
32.	Fixadas essas premissas, proponho ao Colegiado, em substância, que conheça destes embargos, para, no mérito, negar-lhes provimento.
	Pelo exposto, manifesto-me por que seja adotada a deliberação que ora submeto a este Colegiado.	
	
T.C.U., Sala de Sessões, em 27 de abril de 2021.
MARCOS BEMQUERER COSTA
						       Relator